臺灣高等法院民事判決　　　　　　　　　　　　　　九十三年度重上字第三０二號
　　上　訴　人　丁○○
　　　　　　　　丙○○
　　　　　　　　甲○○
　　　　　　　　乙○○
　　右　一　人
　　訴訟代理人　黃伯良
　　被　上訴人　台灣電力股份有限公司
　　法定代理人　林清吉
　　訴訟代理人　林春鏞律師
　　複　代理人　黃鴻湖律師
右當事人間請求拆屋還地事件，上訴人對於中華民國九十三年二月二十七日臺灣臺北
地方法院九十二年度重訴字第九五五號第一審判決提起上訴，經本院於九十三年九月
十四日言詞辯論終結，判決如下：
    主      文
上訴駁回。
第二審訴訟費用由上訴人各就其上訴部分自行負擔。
原判決主文第二項關於命上訴人丁○○給付被上訴人之金額，更正為應給付新台幣伍
拾壹萬肆仟捌佰貳拾貳元，及自民國九十三年七月一日起至返還原判決主文第一項之
土地之日止，按月給付被上訴人新台幣柒仟貳佰陸拾肆元。
原判決主文第二項關於命上訴人丙○○給付被上訴人之金額，更正為應給付新台幣參
拾參萬壹仟玖佰零柒元，及自民國九十三年七月一日起至返還原判決主文第一項之土
地之日止，按月給付被上訴人新台幣肆仟陸佰伍拾陸元。
原判決主文第二項關於命上訴人甲○○給付被上訴人之金額，更正為應給付新台幣壹
拾捌萬伍仟捌佰陸拾捌元，及自民國九十三年七月一日起至返還原判決主文第一項之
土地之日止，按月給付被上訴人新台幣貳仟陸佰零柒元。
原判決主文第三項關於命上訴人乙○○給付被上訴人之金額，更正為應給付新台幣壹
拾參萬零貳佰零捌元，及自民國九十三年七月一日起至返還原判決主文第一項之土地
之日止，按月給付被上訴人新台幣捌仟零捌元。
    事      實
甲、上訴人方面：
壹、聲明：
一、原判決關於不利上訴人部分廢棄。
二、右開廢棄部分，被上訴人在第一審之訴及假執行之聲請均駁回。
貳、陳述：除與原判決記載相同部分，予以引用外，並補稱略以：
一、上訴人丁○○、丙○○、甲○○部分：
（一）台北市市有土地，縱其坐落地點良好，租金標準亦僅為申報地價年息百分之五
      ；另嘉義市之市有土地租金則為申報地價年息百分之三。上訴人所有之建物坐
      落地段雖靠近信義商圈，但位於狹小巷弄之內，生活機能僅屬中上等，其租金
      或使用利益之計算標準，應按申報地價年息百分之三計算，較為合理。
（二）依平均地權條例第十六條規定，土地所有權人自行申報地價並無上限規定，僅
      在其申報地價超過公告地價百分之一百二十時，以公告地價百分之一百二十為
      其申報地價。被上訴人可透過提高申報地價之手段，變相提高租金或利益數額
      ，對上訴人而言顯失公平。
（三）上訴人丁○○、丙○○、甲○○之建物均係向別人購得，未辦理保存登記，不
      知有占到被上訴人之土地，被上訴人不應向上訴人請求給付不當得利。
二、上訴人乙○○部分：
（一）上訴人乙○○所有之建物係配偶黃伯良自法院拍賣購得，被上訴人如早知道黃
      伯良之前手是無權占有，應在法院公告拍賣之前，行使權利。被上訴人未行使
      權利，自由上訴人之前手黃伯良在取得建物所有權之同時取得占用系爭土地之
      權利。
（二）上訴人乙○○所有建物外之遮雨棚，係給行人方便遮雨之用，被上訴人不應將
      該面積計入請求給付不當得利之內。
乙、被上訴人方面：
壹、聲明：如主文所示。
貳、陳述：除與原判決記載相同部分，予以引用外，並補稱略以：
一、原判決按系爭土地申報地價年息百分之五計算上訴人所應給付相當於租金之損害
    額，已顧及系爭土地所在之條件，上訴人主張應再減少，實不合理。台北市政府
    財政局九十一年十一月四日北市財五字第○九一三二七六九三○○號函亦載明：
    「市有出租基地，自八十二年七月一日起，一律依照土地申報地價年息百分之五
    計收租金」與原審認定相同，嘉義市地區地價不可與台北市地區地價相提並論。
二、被上訴人未申報地價，依法以公告地價百分之八十為系爭土地之申報地價，被上
    訴人並無提高申報地價以變相提高租金或利益數額之情事。
三、被上訴人乃國營事業機構，依法請求上訴人拆屋還地，並非以侵害上訴人之權利
    為目的。
四、上訴人乙○○之配偶黃伯良之前手即訴外人翁明輝及李金蘭與被上訴人間就系爭
    土地並無租賃或其他有權使用系爭土地之法律關係存在，亦即黃伯良之前手係無
    權占有系爭土地，被上訴人雖為系爭土地所有權人，然於地上建物拍賣時並無優
    先承購權，被上訴人並未怠於行使權利。
    理      由
一、本件被上訴人之法定代理人變更為林清吉，已據其具狀聲明承受訴訟（見本院卷
    一一七至一二一頁），並續行訴訟。合先敘明。
二、本件被上訴人起訴主張：坐落台北市○○區○○段二小段五及六地號之土地（下
    稱系爭土地）為伊所有，為上訴人丁○○搭蓋如原判決附表一編號一所示之建物
    、遮雨棚，上訴人乙○○、丙○○、甲○○分別搭蓋編號二、四、六所示之建物
    無權占有，經伊催告拆屋還地，上訴人均不置理，爰依法民法第七百六十七條、
    第一百七十九條及第一百八十四條之規定，請求上訴人拆除地上物，並返還土地
    ，暨給付伊相當於租金之損害賠償或不當得利等情；求為命上訴人丁○○將坐落
    系爭土地上如原判決附表一編號一所示之建物、遮雨棚拆除，上訴人乙○○、丙
    ○○、甲○○分別將編號二、四、六所示之建物拆除，並返還土地，暨上訴人丁
    ○○、丙○○、甲○○分別自八十七年五月二十五日起，上訴人乙○○自九十二
    年二月十八日起，均至返還上開土地之日止，按年給付被上訴人上開土地當年申
    報地價百分之十計算金額之判決（原審判決上訴人丁○○應將坐落系爭土地上如
    原判決附表一編號一所示之建物、遮雨棚拆除，上訴人乙○○、丙○○、甲○○
    應分別將編號二、四、六所示之建物拆除，將上開土地返還被上訴人；及上訴人
    丁○○、丙○○、甲○○應分別自八十七年五月二十五日起，上訴人乙○○應自
    九十二年二月十八日起，均至返還上開土地之日止，按年給付被上訴人上開土地
    當年申報地價百分之五計算之金額；駁回被上訴人其餘之請求。上訴人分別就其
    敗訴部分，提起上訴；被上訴人就其敗訴部分，則未聲明不服。又被上訴人在本
    院就伊請求上訴人給付上開金額部分，更正聲明求為命上訴人丁○○給付五十一
    萬五千七百二十二元，及自九十三年七月一日起至拆屋還地日止，按月給付七千
    二百六十四元；上訴人丙○○給付三十三萬二千四百八十九元，及自九十三年七
    月一日起至拆屋還地日止，按月給付四千六百五十六元；上訴人甲○○給付十八
    萬六千一百九十二元，及自九十三年七月一日起至拆屋還地日止，按月給付二千
    六百零七元；上訴人乙○○給付十三萬零二百零八元，及自九十三年七月一日起
    至拆屋還地日止，按月給付八千零八元之判決）。
    上訴人丁○○、丙○○、甲○○則以：彼等於系爭土地上之建物係於四十餘年間
    所興建，迄被上訴人請求彼等拆屋還地時已歷時三十餘年，被上訴人之回復及除
    去妨害請求權已罹於時效而消滅，及被上訴人經過數十年怠於行使權利，且其收
    回系爭土地並無實益，其請求拆屋還地為權利濫用，並被上訴人請求之賠償金額
    過高云云；上訴人乙○○則以：伊在系爭土地上所有之建物係伊配偶黃伯良自法
    院強制執行拍賣中拍定購得，並非無權占有云云，資為抗辯。
三、經查被上訴人主張之前開（除上訴人否認無權占有部分外）事實，業據其提出土
    地登記謄本為證（見原審卷一七、一二八頁），並經原審赴現場勘驗及囑託台北
    市松山地政事務所實施測量鑑定，製有勘驗筆錄及土地複丈成果圖可稽（見原審
    卷三四、三五、四一至四三、六○至六二、一四三、一四四頁），自堪信為真實
    。
四、按所有人對於無權占有或侵奪其所有物者，得請求返還之；對於妨害其所有權者
    ，得請求除去之，民法第七百六十七條定有明文。又已登記不動產所有人之回復
    請求權及除去妨害請求權，無民法第一百二十五條消滅時效規定之適用，亦經司
    法院大法官會議釋字第一０七號、第一六四號著有解釋。系爭土地早經被上訴人
    於五十三年五月二十二日因徵收而登記為所有權人，有土地登記謄本可證（見原
    審卷一七、一二八頁），上訴人丁○○、丙○○、甲○○抗辯被上訴人之回復及
    除去妨害請求權，已罹於時效而消滅云云，自不足取。至上訴人乙○○在系爭土
    地上所有之建物，係由伊配偶黃伯良自原審民事強制執行拍賣中拍定買受，再轉
    讓與伊，固有不動產權利移轉證書及契稅繳款書等可憑（見原審卷一三二、一五
    一至一五九頁）；惟該建物係未經保存登記之建物，有該建物登記謄本記載之登
    記原因可憑（見原審卷一五五頁），上訴人乙○○並不能舉證證明伊有占有系爭
    土地之正當權源，尚難僅以系爭建物係自原審民事強制執行拍賣中拍定買受，遽
    謂伊即有占有系爭土地之正當權源。上訴人既均不能舉證證明彼等占有系爭土地
    具有正當權源，則被上訴人本於所有權之作用，請求上訴人拆除地上物，並返還
    土地，應屬有據，自非權利濫用。
五、次按無法律上之原因而受利益，致他人受損害者，應返還其利益，民法第一百七
    十九條前段定有明文。上訴人無權占有使用系爭土地，受有使用收益之利益，致
    被上訴人受有相當於租金收益之損害，被上訴人依不當得利之法則，請求上訴人
    給付相當於租金收益之損害，亦屬有據。爰斟酌上訴人在系爭土地上所有之建物
    坐落台北市○○路巷弄之內，臨近台北市○○路之信義商圈（見原審卷四二、四
    三、六一、六二、一四三、一四四、一六五至一七五頁之土地複丈成果圖、勘驗
    筆錄及照片等），交通堪認為便利，該地之生活機能及商業繁榮程度等一切情狀
    ，認原審按系爭土地申報地價年息百分之五計算被上訴人所受相當於租金收益之
    損害，應認為適當。
六、綜上所述，被上訴人本於所有權之作用，請求上訴人丁○○將坐落系爭土地上如
    原判決附表一編號一所示之建物、遮雨棚拆除；上訴人乙○○、丙○○、甲○○
    分別將編號二、四、六所示之建物拆除，並將各自占有部分土地返還被上訴人，
    暨依不當得利之法則，請求上訴人丁○○、丙○○、甲○○分別自八十七年五月
    二十五日起；上訴人乙○○自九十二年二月十八日起，均至返還上開土地之日止
    ，給付按系爭土地之當年申報地價年息百分之五計算相當於租金之不當利益，均
    屬應予准許。又關於上開被上訴人請求上訴人按系爭土地之當年申報地價年息百
    分之五計算給付金額部分，經查系爭五地號土地之申報地價，自八十七年五月二
    十五日起至八十九年六月三十日止，每平方公尺為四萬六千六百七十七元；自八
    十九年七月一日起至九十二年十二月三十一日止，每平方公尺為四萬九千零八十
    四元；自九十三年一月一日起每平方公尺為五萬零二百九十四元；系爭六地號土
    地之申報地價，自八十七年五月二十五日起至八十九年六月三十日止，每平方公
    尺為四萬二千四百三十九元；自八十九年七月一日起至九十二年十二月三十一日
    止，每平方公尺為四萬三千九百九十九元；自九十三年一月一日起每平方公尺為
    四萬四千六百九十八˙四元，有土地登記謄本可稽（見原審卷三一八至三二一頁
    ）。是原判決主文第二、三項關於命上訴人丁○○、丙○○、甲○○應分別自八
    十七年五月二十五日起；上訴人乙○○應自九十二年二月十八日起，均至返還上
    開土地之日止，按年給付被上訴人上開土地當年申報地價百分之五計算金額部分
    ；經計算結果，應即為上訴人丁○○應給付五十一萬四千八百二十二元及自九十
    三年七月一日起至拆屋還地之日止，按月給付七千二百六十四元；上訴人丙○○
    應給付三十三萬一千九百零七元及自九十三年七月一日起至拆屋還地之日止，按
    月給付四千六百五十六元；上訴人甲○○應給付十八萬五千八百六十八元及自九
    十三年七月一日起至拆屋還地之日止，按月給付二千六百零七元；上訴人乙○○
    應給付十三萬零二百零八元，及自九十三年七月一日起至拆屋還地之日止，按月
    給付八千零八元（其計算式如附表所示）。從而原審就上開應予准許部分所為上
    訴人敗訴之判決，並無不合，上訴論旨指摘原判決此部分不當，求予廢棄改判，
    為無理由。惟原判決主文第二、三項關於命上訴人按年給付被上訴人系爭土地之
    當年申報地價百分之五計算之金額部分，則應予更正如主文第二、三、四、五項
    所示；至被上訴人聲請更正金額（見本院卷八二、八三頁）超過上開金額部分，
    自不應予准許。
七、至兩造其餘之攻擊或防禦方法及未經援用之證據，經本院斟酌後，認為均不足以
    影響本判決之結果，自無逐一詳予論駁之必要。併此敘明。
八、據上論結，本件上訴為無理由，依民事訴訟法第四百四十九條第一項、第七十八
    條、第八十五條第一項但書，判決如主文。
中　　　華　　　民　　　國　　九十三　　年　　　九　　　月　　二十九　　日
        　　　　                    民事第七庭
                　　　                  審判長法  官　林　鄉　誠
　　　　                                      法  官　梁  玉  芬
　　　                                        法  官　鄭  威  莉
正本係照原本作成。
如不服本判決，應於收受送達後二十日內向本院提出上訴書狀，其未表明上訴理由者
，應於提出上訴後二十日內向本院補提理由書狀（均須按他造當事人之人數附繕本）
上訴時應提出委任律師或具有律師資格之人之委任狀；委任有律師資格者，另應附具
律師資格證書及釋明委任人與受任人有民事訴訟法第四百六十六條之一第一項但書或
第二項（詳附註）所定關係之釋明文書影本。
中　　　華　　　民　　　國　　九十三　　年　　　九　　　月　　 三十 　　日
　　　　　　　　　　　　　　　　　　　　　　　書記官　吳  瑞  英
附註：
民事訴訟法第四百六十六條之一（第一項、第二項）：
對於第二審判決上訴，上訴人應委任律師為訴訟代理人。但上訴人或其他法定代理人
具有律師資格者，不在此限。
上訴人之配偶、三親等內之血親、二親等內之姻親，或上訴人為法人、中央或地方機
關時，其所屬專任人員具有律師資格並經法院認為適當者，亦得為第三審訴訟代理人
。
